臺灣高等法院高雄分院刑事判決　　　　　　　　　九十年度上更(一)字第三二五號
　　上　訴　人
　　即　被　告　辛○○
　　選任辯護人　陳君聖
　　上　訴　人
　　即　被　告　庚○○
右上訴人因重利等案件，不服臺灣高雄地方法院八十六年度訴字第二三六五號中華民
國八十六年十二月十二日第一審判決（起訴案號：臺灣高雄地方法院檢察署八十六年
度偵字第一二八０號號），提起上訴，經判決後，由最高法院發回更審，本院判決如
左：
      主  文
原判決撤銷。
辛○○、庚○○共同乘他人急迫貸以金錢，而取得與原本顯不相當之重利為常業，辛○○處有期徒刑壹年，庚○○處有期徒刑拾月。乙○○、張丙○○、己○○身分證影
本各壹紙、貸放金額清冊參紙、利息收入單據肆冊均沒收。
      事  實
一、辛○○、庚○○（外號志雄）與「信仔」、「榮仔」之不詳姓名成年男子，共同
    基於營利意圖及以之為常業之犯意聯絡，自民國八十四年三月間某日起，至八十
    六年一月六日止，在高雄市○○區○○街一九二號，以0000000號及00
    00000號電話為對外聯絡工具，推由庚○○乘方志友、陳意函、柯正吉、己○○（永嘉）、丁○○（清雲）、壬○○（俊雄）、戊○○（福勝）、張丙○○
    （麗珠）、乙○○、趙佩君（文文）等人，因急迫需用款而經他人介紹前往借款
    時，即以每借款新台幣（以下同）一萬元，收取每十日月息十分之利息，並利息
    先扣，且借款人應繳交身分證影本及簽發本票供擔保，藉此取得與原本顯不相當
    之重利，並由「信仔」、「榮仔」之不詳姓名成年男子負責收債，而以之為常業
    。嗣於八十六年一月六日為法務部調查局高雄市調查處查獲，並扣得辛○○、庚○○所有供收取重利之貸放金額清冊三紙、利息收入單據四冊及乙○○、張丙○○、己○○身分證影本各一紙。
二、案經法務部調查局高雄市調查處移送臺灣高雄地方法院檢察署檢察官偵查起訴。
      理  由
一、訊據上訴人即被告（下稱被告）庚○○對右揭事實坦承不諱，上訴人即被告（下
    稱被告）辛○○則矢口否認有右揭犯行，辯稱其係將上開天津街一九二號房屋轉
    租庚○○，並將電話供庚○○使用，另有借款予庚○○，收取一分至二分利，但
    不知庚○○經營地下錢莊等語。
二、經查：
    (一)右揭事實，迭據被告庚○○於高雄市調查處、偵查、原審及本院調查、審理中
      坦承不諱（見偵查卷第六～八頁、第十頁反面～十一頁、原審卷第三十一頁反
      面～三十二頁、本院上訴卷第二十六頁、第一二八頁反面、第二四二～二四三
      頁、本院九十一年六月十一日訊問筆錄）。
    (二)復經證人證述如下：
      1.證人方志友在高雄市調查處證述：「八十四年底我因生意週轉急需用錢，乃
        經朋友之介紹到址設高雄市○○區○○街一九二號址之辛○○地下錢莊借貸
        款項，金額每次三或五萬元不等，迄八十五年六月底止總共借貸有四或五次
        之多，我每次借貸都需先開立同額之本票質押，至於利息則以十天為一期，
        採先扣方式，每借一萬元利息十天是一千元，合計月息約三十分．．．該錢
        莊月息三十分，利息很重，我若不是急需用錢，也不會到此一錢莊借錢，會
        到錢莊借錢是不得已的。」等語（見偵查卷第四十六、四十七頁）；在偵查
        中證述：「（問：去過天津街一九二號借錢？）有的，八十四年底到八十五
        年六、七月間，每次借三萬元，第一次押身分證影本、及開本票，每十天利
        息三千元，先預扣．．．（問：向何人借？）我只知道叫『志雄』．．．賭
        博輸錢（才去借錢）。」等語（見偵卷第五十三頁、五十四頁）；在本院前
        審證述：「（問：何人辦理借錢給你？）他（指庚○○），借了二、四次．
        ．．（問：有無緊急？）有．．．（問：是否每次借錢都很急迫？）是，需
        要錢才去借，利息先扣，還錢交給庚○○」等語（見本院上訴卷第四十七頁
        正、反面）。
      2.證人陳意函在高雄市調查處證稱：「八十四年中，我個人因急需週轉用錢，
        乃透過同事之介紹，到高雄市○○區○○街一九二號址之辛○○地下錢莊借
        錢，每次借貸金額一到三萬元不等，迄八十五年八月間止，我一共借貸有八
        次以上，該地下錢莊需開立我本人足額之本票來質押，利息以十天為一期，
        採先扣方式，每借三萬元，十天利息為三千元，換算月息為三十分．．．」
        （見偵查卷第四十四頁背面）等語；在偵查中證述：「「八十四年中旬到八
        十五年八月份，因家中有人生病需錢用（到天津街一九二號借款），每次一
        到三萬元不等，借一萬元十天利息一千元，二萬扣二千元．．．寫本票，其
        上金額即借款金額及身分證影本」等語（見偵查卷第五十四頁）；於本院前
        審調查中證稱：「有前往高雄市○○街一九二號向被告庚○○接洽借款七、
        八次」等語（見本院上訴卷第四十八頁正、反面）。
      3.證人柯正吉於本院前審調查中證稱：「（問：有無去天津街一九二號借錢？
        ）有．．．（問：誰與你辦手續？）他（指庚○○），借二次還是三次我忘
        記了．．．因那時．．．經濟拮拘，因怕跳票才去借錢，一萬元十天一千元
        ，先扣掉．．．」等語（見本院上訴卷第一０三頁正、反面）。
      4.證人己○○在本院調查中證述：「認識庚○○．．．當時我缺錢，朋友介紹
        我向庚○○借錢，我是在天津街附近向他借的，那是一個透天房子，我當時
        向他每次都借六、七萬元，約六、七年前的事情，借過三、四次，利息約定
        十天一期，每期利息六千元，當時因為急用才借．．．（問：對被告帳單上
        面有寫「永嘉」是否指你？）是的。」等語；證人丁○○在本院調查中證述
        ：「認識庚○○．．．我與庚○○是同鄉，因為急用，我向他借過錢，我知
        道他有借錢給人，我也是在天津街向他借錢，我去時沒有見過辛○○，我借
        十萬元，利息十天一期，每次先扣利息一萬元，我只借壹個月，時間不長，
        借過一、二次．．．（問：被告帳單上寫有清雲是你嗎？）是的。」等語；
        證人壬○○在本院調查中證述：「認識庚○○．．．與庚○○在酒店認識，
        有向他借過錢，當時缺錢，在酒店向他借過，我也去過天津街，我向他借五
        萬元，利息十分，也是先扣利息五千元。我向他借錢時好像有影印身分證（
        問：卷附帳單上哪一個是你？）俊雄」等語；證人戊○○在本院調查中證述
        ：「認識庚○○．．．因缺錢，朋友介紹的，在天津街借錢，我到天津街時
        ，沒有見過辛○○，我借過二、三次，每次約借十幾萬，利息十分，約六、
        七年前的事，都是先扣利息，十天一期。因為缺錢，急用，所以才向他借，
        別的地方借不到。我借錢時，有影印身分證（問：卷附被告所載帳單你以什
        麼名字借款？）福勝名義。」等語（均見本院九十一年四月五日訊問筆錄）
        。
      5.證人張丙○○在本院調查中證述：「認識庚○○．．．我向他借錢，是朋友
        介紹說他有錢借人，我借過一次，利息十分，借五萬元，利息五千元，當時
        急需用錢，借錢時有影印身分證，我當時是到天津街向他借錢的．．．」等
        語（見本院九十一年五月十三日訊問筆錄）。
      6.證人乙○○在本院調查中證述：「朋友介紹向他（庚○○）借錢，我朋友告
        訴我他有借錢給別人，我向他借過一次，約四、五萬元，利息十分，每十天
        算一次，因為經濟困難，借錢時，有影印身分證，前已經還清了，我是在後
        車站向他借．．．約六、七年前」等語（見本院九十一年五月二十三日訊問
        筆錄）。
      7.證人趙佩君在本院調查中證述：「認識庚○○．．．不認識辛○○，之前有
        一位朋友叫『文正』的，我告訴他我有困難他就帶我去找庚○○借四、五萬
        元，何時借的，時間太久不記得了，利息以十天一期計算，算十分利．．．
        當時急需用錢．．．」等語（見本院九十一年六月六日訊問筆錄）。
    (三)復有證人乙○○、張丙○○、己○○身分證影本各一紙、貸放金額清冊三紙、
      利息收入單據四冊扣案可資佐證。
    (四)被告辛○○於高雄市調查處訊問中，供承將天津街一九二號房屋供被告庚○○
      無償使用等語（見偵查卷第三頁），另被告庚○○亦供述被告辛○○提供00
      00000號及0000000號電話供其使用等語（見原審卷第三十一頁）
      。又證人柯正己於高雄市調查處訊問時證稱：「八十四年八月起我因經營不善
      ，經朋友介紹向從事地下錢莊之辛○○借貸迄今，每萬元利息為一千元，換算
      為月息則為三十分，辛○○綽號飛龍，址設高雄市○○區○○街一九二號沒錯
      ．．．」「大概在八十四年十二月二十日左右，那時我因急需金錢週轉，再度
      到辛○○經營之地下錢莊借錢．．．」等語（見八十四年度他字第八０四號卷
      第五頁）。再參以電訊監察作業報告表之談話內容（放卷外），被告辛○○於
      日八十五年八月七日以0000000電話指使「榮仔」如何向文文（趙佩君
      ）等人索債，而文文（趙佩君）係以重利借款者，已如前述。綜上各點，在在
      均顯示被告辛○○確有右揭共同以重利為常業之犯行。
    (五)證人柯正己嗣於本院前審調查中，雖改稱介紹的人說去飛龍那裏借，其問被告
      庚○○是不是飛龍那邊，被告庚○○說是，其係向被告庚○○借錢及還錢等語
      （見本院上訴卷第一０三頁正、反面），惟證人柯正己於高雄市調查處訊問調
      查時，除明確證稱係向從事地下錢莊之被告辛○○借貸外，並稱被告辛○○曾
      向其介紹在場之人，且知悉被告辛○○之父為黃水林甚詳，並應無誤認之理，
      顯見證人柯正己於本院前審調查時改稱係向被告庚○○借錢及還錢等語，應屬
      事後迥護被告辛○○之詞，不足採信。又證人己○○、丁○○、壬○○、戊○○、張丙○○、乙○○、趙佩君固均證述未見過被告辛○○等語，但被告辛○○係推由被告庚○○負責借款事宜，故證人己○○、丁○○、壬○○、戊○○
      、張丙○○、乙○○、趙佩君未見過被告辛○○，亦無礙被告辛○○共同以重
      利為常業之犯行。另證人張鳳梅（阿梅）在本院前審調查中證稱向被告辛○○
      借款並無付利息等語，證人石宗勳（文輝仔）在本院前審調查中證稱向被告辛○○借款月息二分等語（見本院上訴卷八十七年三月二十三日訊問筆錄），然
      亦不得以被告辛○○未向證人張鳳梅收取利息及向證人石宗勳收取二分利，遽
      認被告辛○○未以重利為常業，是證人張鳳梅、石宗勳之證言，尚無從據以作
      有利被告辛○○之認定。
    綜上所述，被告庚○○之自白，自堪信與事實相符。被告辛○○所辯，為無可採
    。被告二人犯行堪以認定。
三、按刑法上規定之常業，只須賴某種犯罪為業之意思，而有事實之表現為已足，不
    以藉該犯罪為唯一生存者為必要。被告辛○○、庚○○從事重利放貸業務時間長
    達二年，借款人眾多，顯係藉此維生，核其等二人所為，均係犯刑法第三百四十
    五條之常業重利罪。被告辛○○、庚○○與「信仔」、「榮仔」之不詳姓名成年
    男子間，就上開常業重利犯行，彼此互有犯意聯絡及行為分擔，均為共同正犯。
四、原審以被告罪證明確，予以論罪科刑，固非無見，惟查(一)被告辛○○、庚○○僅
    借款予方志友、陳意函、柯正吉、己○○（永嘉）、丁○○（清雲）、壬○○（
    俊雄）、戊○○（福勝）、張丙○○（麗珠）、乙○○、趙佩君（文文）等人，
    原判決認借予六十餘人，尚有未洽。(二)被告辛○○、庚○○與「信仔」、「榮仔
    」之不詳姓名成年男子間，均為共同正犯，原判決漏未論及，亦有未當。被告上
    訴意旨，辯稱未犯罪，雖無理由，但原判決既有上述可議之處，自應由本院撤銷
    改判。爰審酌被告辛○○前未曾犯罪，被告庚○○曾於七十年間犯贓物罪，經判
    處有期徒刑六月確定，均有台灣高等法院被告全國前案紀錄表在卷足憑，又被告
    二人不思正常工作，而以重利為業，嚴重破壞社會金融秩序，被告庚○○行為後
    坦承犯行，態度良好，被告辛○○未坦承犯行等一切情狀，分別量處如主文所示
    之刑。扣案之貸放金額清冊三紙、利息收入單據四冊及乙○○、張丙○○、己○○身分證影本各一紙，為被告辛○○、庚○○所有，且係供收取重利犯罪所用之
    物，已經被告庚○○供承在卷，乃應依刑法第三十八條第一項第二款宣告沒收。
五、甲訴人起訴認被告辛○○、庚○○借款予方志友、陳意函、柯正吉、己○○（
    永嘉）、丁○○（清雲）、壬○○（俊雄）、戊○○（福勝）、張丙○○（麗珠
    ）、乙○○、趙佩君（文文）等六十餘人，除方志友、陳意函、柯正吉、己○○
    （永嘉）、丁○○（清雲）、壬○○（俊雄）、戊○○（福勝）、張丙○○（麗
    珠）、乙○○、趙佩君（文文）等人外，既查無其他積極證據足認被告二人有乘
    他人急迫需用款，而取得與原本顯不相當之重利，被告二人此部分犯罪尚屬不能
    證明，惟被告二人此部分犯罪與上開有罪部分，屬實質上一罪，故不另為無罪之
    諭知。
據上論結，應依刑事訴訟法第三百六十九條第一項前段、第三百六十四條、第二百九
十九條第一項前段、刑法第二十八條、第三百四十五條、第三十八條第一項第二款、
罰金罰鍰提高標準條例第一條前段，判決如主文。
本案經檢察官彭南雄到庭執行職務。
中      華      民      國    九十一    年      六      月    二十五    日
                              臺灣高等法院高雄分院刑事第二庭
                                  審判長法官  曾永宗
                                        法官  邱永貴
                                        法官  郭玫利
右正本證明與原本無異。
如不服本判決應於收受本判決後十日內向本院提出上訴書狀，其未述上訴理由者，
並得於提起上訴後十日內向本院補提理由書狀（均須按他造當事人之人數附繕本)「
切勿逕送上級法院」。
                                      書記官  高惠珠
中    華    民    國      九十一      年      六      月     二十五   日
附錄本判決論罪科刑法條
刑法第三百四十五條：
以犯前條之罪為常業者，處五年以下有期徒刑，得併科三千元以下罰金。
